【裁判字號】    97,上,768
【裁判日期】    990223
【裁判案由】    損害賠償
【裁判全文】
臺灣高等法院民事判決                   97年度上字第768號
上  訴  人  力啟工程有限公司
法定代理人  丙○○
訴訟代理人  甲○○
上  訴  人  乙○○
訴訟代理人  李富祥律師
            潘永芳律師
上列當事人間損害賠償事件，上訴人對於中華民國97年7月15日
臺灣基隆地方法院97年度訴字第236號第一審判決提起上訴，本
院於99年2月9日言詞辯論終結，判決如下：
    主  文
原判決關於命乙○○給付新臺幣柒拾肆萬玖仟陸佰伍拾壹元本息
部分，及訴訟費用之裁判均廢棄。
前開廢棄部分，力啟工程有限公司在第一審之訴及假執行之聲請
均駁回。
力啟工程有限公司之上訴駁回。
第一、二審訴訟費用均由力啟工程有限公司負擔。
    事實及理由
壹、程序部分：
    按依刑事訴訟法第487條第1項規定，因犯罪而受損害之人，
    於刑事訴訟程序得附帶提起民事訴訟，對於被告及依民法負
    賠償責任之人，請求回復其損害。經查乙○○在原法院97年
    度簡上字第74號（第一審案號為96年度基簡字第983號）刑
    事妨害公務案，被訴之犯罪事實為其受臺北縣政府警察局汐
    止分局（下稱北縣警局汐止分局）社后派出所委託保管力啟
    工程有限公司（下稱力啟公司）被竊取如原判決附表所示之
    機械（下稱系爭機械）後，竟予轉售，而觸犯刑法第138條
    罪名。前開法條規範之目的，雖在於保護國家公權力之行使
    不受侵害，惟乙○○於立據受託代為保管扣案之系爭機械後
    ，將系爭機械轉售而予隱匿，形式上亦侵害力啟公司原有依
    民法第949條之回復請求權，力啟公司於刑事訴訟程序對乙
    ○○附帶提起本件民事訴訟，請求回復其損害，程序上核無
    不合。合先說明。
貳、實體部分：
一、力啟公司聲明：（一）原判決關於駁回力啟公司後開第二項
    之訴部分廢棄。（二）乙○○應再給付力啟公司新台幣（下
    同）264萬0,349元，及自民國（下同）96年9月14日起至清
    償止，按年息5％計算之利息。（三）願供擔保，請准宣告
    假執行。（四）對造乙○○之上訴駁回。
    乙○○聲明：（一）對造力啟公司之上訴駁回。（二）如受
    不利之判決，願供擔保請准免為假執行。（三）原判決關於
    不利乙○○部分廢棄。（四）前開廢棄部分，力啟公司在第
    一審之訴及假執行之聲請均駁回。
二、力啟公司起訴主張：伊所有系爭機械，於92年1月間遭訴外
    人周進興等人偷竊，並出賣予乙○○，經伊於92年1月28日
    報警循線查獲，北縣警局汐止分局於扣押系爭機械後交由乙
    ○○保管。嗣訴外人周進興等人所犯竊盜罪行經臺灣士林地
    方法院（下稱士林地院）93年度易字第117號、本院93年度
    上易字第1825號判決有罪確定，伊向臺灣士林地方法院檢察
    署（下稱士林地檢署）聲請發還扣押之系爭機械，並持北縣
    警局汐止分局之發還清單要求乙○○交付系爭機械時，乙○
    ○竟稱已將系爭機械賣掉，伊遂要求乙○○在「贓證物品發
    還清單」上註記「物已不見」並為簽名。乙○○所涉妨害公
    務犯行經原法院以97年度簡上字第74號刑事判決判處有期徒
    刑6月，減為有期徒刑3月確定。乙○○違法處分伊所有含稅
    價值為339萬元之系爭機械，爰依侵權行為及不當得利之法
    律關係，求為命上訴人乙○○給付339萬元及自起訴狀繕本
    送達翌日起至清償日止，按年息5％計付利息之判決（力啟
    公司在原審請求乙○○給付339萬元本息，原審判決乙○○
    應給付力啟公司74萬9,651元，及自96年9月14日起至清償日
    止，按年息5％計算之利息；駁回力啟公司其餘之請求。力
    啟公司、乙○○各就敗訴部分，提起上訴）。
    乙○○則以：伊係向以買賣廢五金為業之訴外人江金樹購得
    系爭機械，力啟公司之法定代理人丙○○自承於92年1月28
    日發覺系爭機械在伊處，惟丙○○並未依民法第949條、第
    950條規定，在2年之除斥期間內，向伊償還價金請求回復其
    物，其回復請求權即歸消滅。伊依民法第801條、第948條規
    定，善意取得系爭機械之所有權，力啟公司已喪失其所有權
    。系爭機械雖由伊簽署「代保管單」代為保管，伊出售系爭
    機械縱與刑法第138條規定不合，惟仍係處分伊自己所有之
    財產，並未侵害力啟公司之權利，力啟公司無權對伊請求損
    害賠償。退步言之，縱認力啟公司得對伊請求賠償，因伊將
    系爭機械出售予訴外人豐興鋼鐵股份有限公司（下稱豐興鋼
    鐵公司）之對價僅為17萬6,572元（含稅），力啟公司亦僅
    能請求伊賠償伊處分系爭機械所得之對價17萬6,572元等語
    ，資為抗辯。
三、兩造不爭執之事實：
（一）訴外人周進興、梁春和於92年1月間共同竊取力啟公司所
      有放置在臺北縣汐止市○○○路○段「東方科學園區」旁
      空地之系爭機械，並轉賣給士翔金屬有限公司（下稱士翔
      公司）負責人乙○○，經警查獲後，北縣警局汐止分局社
      后派出所於92年2月19日將系爭機械委託乙○○代為保管
      。乙○○於94年6月間將所保管之系爭機械以廢鐵出售予
      豐興鋼鐵公司。力啟公司於94年9月22日欲領回乙○○代
      保管之系爭機械時，始知乙○○已將系爭機械出售他人。
（二）乙○○所涉隱匿公務員職務上委託掌管物品之妨害公務犯
      行，經原法院以97年度簡上字第74號刑事判決判處有期徒
      刑6月，減為有期徒刑3月確定。
（三）證據：代保管單、士林地院93年度易字第117號周進興等
      竊盜案刑事判決、士林地檢署94年8月29日士檢執甲94執
      710字第23376號函、贓證物品發還清單、臺灣基隆地方法
      院檢察署檢察官96年度偵字第2618號聲請簡易判決處刑書
      、統一發票（見原審附民卷4-19頁），及士林地院93年度
      易字第117號周進興等竊盜案卷、原法院97年度簡上字第
      74號乙○○妨害公務刑事案卷。
四、力啟公司主張伊被竊取之系爭機械經警查獲，委託乙○○代
    為保管後，遭乙○○轉賣，而依侵權行為及不當得利之法律
    關係，請求上訴人乙○○給付339萬元，有無理由，論述如
    下：
（一）按依民法第949條規定，占有物如係盜贓或遺失物，其被
      害人或遺失人，自被盜或遺失之時起，2年以內，得向占
      有人請求回復其物；該項期間係法定除斥期間，其時間經
      過，被害人或遺失人之權利即告消滅（最高法院91年台上
      字第1336號判決參照）。
（二）經查力啟公司主張伊被竊取之系爭機械經警查獲，委託乙
      ○○代為保管後，遭乙○○轉賣等情，為乙○○所不爭執
      ；惟乙○○抗辯其係向以買賣廢五金為業之訴外人江金樹
      購得系爭機械，係善意取得，其於92年2月19日受北縣警
      局汐止分局社后派出所委託保管系爭機械，於94年6月間
      將所保管之系爭機械出售予豐興鋼鐵公司，力啟公司對其
      請求回復所有物已逾法定之2年期間，力啟公司已不得對
      其請求回復系爭機械等語，揆諸前開規定，乙○○所為抗
      辯應屬有據。力啟公司雖主張系爭機械由警方扣押時，所
      有權即回復為伊所有云云；惟查依民法第949條規定請求
      回復盜贓物，應循民事訴訟程序為之，力啟公司此部分主
      張為不足取。
（三）力啟公司雖又主張竊賊周進興在警訊時供稱乙○○以每公
      斤3.5元，向其購買系爭機械，而乙○○卻稱以每公斤4.9
      元購買，主張乙○○係以低價向竊賊周進興購買系爭機械
      ，無善意取得之問題云云。惟查周進興在同日警訊時亦陳
      稱伊並未告訴乙○○系爭機械是贓物（見本院卷86頁背面
      ），另查周進興在士林地檢署92年度偵字第4067號偵查中
      陳述：「我是賣給他（指乙○○）隔壁，是我叫他們過去
      估價，他們再叫怪手來搬。」（見該卷宗75頁）；乙○○
      陳述：「我是向隔壁姓江（指江金樹）買的，他專門處理
      廢五金，我專門處理廢鐵，他有廢鐵會轉賣給我，…」（
      見該卷宗76-77頁）；江金樹陳述：「（問：系爭挖土機
      等物是否你賣給洪？）周（指周進興）和一個吊車司機來
      找我，周以前有賣給我廢五金，我認識他但不熟，吊車司
      機說有東西要賣給我，因為不好吊，要向我借怪手，我去
      現場看後，我告訴他運費1公斤6角，順便打電話問士翔怎
      麼算，士翔乙○○說一公斤4塊9，我就告訴吊車司機價錢
      ，…」（見該卷宗91頁）；羅阿森陳述：「（問：是否幫
      周載運扣案物？）有，我幫他載二台機械，其他的我沒有
      辦法載，就介紹江給他認識，後來有幫江找來的司機帶路
      。」（見該卷宗95頁）。經查互核周進興、江金樹與羅阿
      森等人之陳述，可知應係周進興透過羅阿森找江金樹收購
      系爭機械，故周進興陳稱伊係賣系爭機械給乙○○隔壁的
      江金樹，江金樹詢問乙○○價錢為每公斤4.9元，再轉賣
      給乙○○經營之士翔公司；尚無證據足資證明乙○○係故
      買贓物，乙○○所涉贓物罪嫌，亦經士林地檢署92年度偵
      字第4067號為不起訴處分確定，有不起訴處分書可稽（見
      本院卷73-74頁）。力啟公司主張乙○○非善意取得，乙
      ○○轉賣系爭機械應負侵權行為責任及返還不當得利云云
      ，為不足取。
五、綜上所述，上訴人力啟公司依侵權行為及不當得利法律關係
    ，請求上訴人乙○○給付339萬元，及自起訴狀繕本送達翌
    日起至清償日止，按年息5％計算之利息，為無理由，不應
    准許。原審就上開力啟公司請求其中74萬9,651元本息部分
    為乙○○敗訴之判決，尚有未洽；乙○○上訴意旨指摘原判
    決此部分不當，求予廢棄改判，為有理由；就上開力啟公司
    請求不應准許部分，為力啟公司敗訴之判決，並無不合；力
    啟公司上訴論旨指摘原判決此部分不當，求予廢棄改判，為
    無理由。
六、兩造其餘之攻擊或防禦方法及未經援用之證據，經本院斟酌
    後，認為均不足以影響本判決之結果，無逐一詳予論駁之必
    要。併此敘明。
七、據上論結，本件乙○○之上訴為有理由，力啟公司之上訴為
    無理由，依民事訴訟法第450條、第449條第1項、第78條，
    判決如主文。
中    華    民    國    99    年    2     月    23    日
                    民事第八庭
                        審判長法  官  劉勝吉
                              法  官  連正義
                              法  官  鄭威莉
正本係照原本作成。
如不服本判決，應於收受送達後20日內向本院提出上訴書狀，其
未表明上訴理由者，應於提出上訴後20日內向本院補提理由書狀
（均須按他造當事人之人數附繕本）上訴時應提出委任律師或具
有律師資格之人之委任狀；委任有律師資格者，另應附具律師資
格證書及釋明委任人與受任人有民事訴訟法第466條之1第1項但
書或第2項（詳附註）所定關係之釋明文書影本。
中    華    民    國    99    年    2     月    25    日
                              書記官  李垂福
附註：
民事訴訟法第466條之1（第1項、第2項）：
對於第二審判決上訴，上訴人應委任律師為訴訟代理人。但上訴
人或其他法定代理人具有律師資格者，不在此限。
上訴人之配偶、三親等內之血親、二親等內之姻親，或上訴人為
法人、中央或地方機關時，其所屬專任人員具有律師資格並經法
院認為適當者，亦得為第三審訴訟代理人。

司法院資訊處製作；財團法人民間司法改革基金會備份。
